---
title: "AnaliseEstudantes"
author: "Ednei"
date: "`r format(Sys.time(), '%d %B, %Y')`"
output: 
    html_document:
      highlight: textmate # destaque nos codigos
      number_sections: no  # insere numeracao automatica nas secoes
      toc: yes # insere um tabela de conteudos/titulos
      toc_float:  # posiciona a tabela de titulos a esquerda
        collapsed: no
---

```{r setup, include=FALSE}
library(dplyr) 
library(ggplot2)
library(RColorBrewer)

dados<- read.csv2("C:/Users/ednei/OneDrive/R_Nuvem/aprendendoMarkdown/planilha_exemplo_dante.csv", fileEncoding = "latin1")
```

## Aprendendo R Markdown

O objetivo deste material é apresentar a análise de um *dataframe* utilizando o **RStudio** e alguns packages do R, no caso ggplot2 e dplyr. Ao mesmo tempo que as análises serão desenvolvidas também serão apresentados textos e comentários.

### Conhecendo e ajustando os dados

A primeira coisa a ser feita é olharmos a estrutura da tabela.

```{r}
 glimpse(dados)
```

Podemos verificar que o *dataset* contém `r nrow(dados)` casos e `r ncol(dados)`variáveis, senso as variáveis Sexo, Cor.de.cabelo, Hobby e Desempenho.em.Matemática classificadas de forma inadequada durante importação. Isso porque aparecem como character, ou seja, como strings de texto e na verdade ficaram melhor qualificadas se estivessem como fatores (variáveis categóricas).\
Assim, para procedermos a alteração podemos alterar a classificação das variáveis podemos utilizar o comando mutate do *package* dplyr.

```{r}
# alterando a classificação das variaveis usando dplyr
dados<- dados %>% 
  mutate(Sexo = as.factor(Sexo),
         Hobby = as.factor(Hobby),
         Cor.de.cabelo = as.factor(Cor.de.cabelo))
```

Acontece que se tentarmos alterar o tipo da variável Desempenho.em.Matemática teremos um erro devido a acentuação, desta forma, para resolvermos o problema precisamos alterar o nome da variável.

```{r}
#alterando o nomes das variáveis
#optei por usar R base porque a alteração me parece mais simples e direta
colnames(dados)[4]<-"Altura"
colnames(dados)[5]<- "Peso"
colnames(dados)[6]<- "NumIrmaos"
colnames(dados)[7]<- "CorCabelo"
colnames(dados)[9]<- "NumSapato"
colnames(dados)[11]<- "DesempenhoMat"

#agora alterar o tipo da variavel desempenho

dados<- dados %>% 
  mutate(DesempenhoMat = as.factor(DesempenhoMat))

#verificar as alterações

glimpse(dados)

```

Outra coisa que devemos fazer é olharmos as primeiras linhas do dataset.

```{r}
head(dados)
# para inserir linhas em branco pode-se usar <br>
```

### Detalhando os dados com medidas e gráficos

Nesta primeira tabela são apresentadas a altura, idade e peso médio dos participantes

```{r, echo=FALSE}
dados %>% 
  group_by(Sexo) %>% 
  summarise(IdadeMedia = round(mean(Idade), 1),
            AlturaMedia = round(mean(Altura), 1),
            PesoMedio = round(mean(Peso), 1))

```

## Gráficos

Na sequência vamos construir alguns gráficos. Primeiro usando o R base e depois usando o ggplot2.

### Gráfico usando o comando plot do R base

Serão apresentados dois gráficos nos quais as diferenças estão relacionadas aos parãmetros incluídos no comando.

```{r, echo=FALSE}

# o parâmetro pch indica a forma dos pontos
# main inclui o titulo, xlab e ylab servem para alterar a legenda dos eixos
# col para indicar a cor dos pontos mas é possivel especificar (col.main, col.sub, col.lab, col.axis, fg (cor da caixa do grafico))

plot(x=dados$Peso, y=dados$Altura, main= "Relacao entre Peso e Altura", pch=18, col="blue", xlab = "Peso", ylab = "Altura")
```

Agora vejamos o mesmo gráfico com mais alguns parâmetros.

```{r, echo=FALSE}
# outros parâmetros que podem ser utilizados
#ylim e xlim para indicar os limties dos eixos
# o parâmetro ann exibe ou esconte o nome dos eixos
# o parâmetro las permite rotar as indicações nos eixos (1, normal; 2- horizontal; 3 - perpendicular e 4 - vertical)
# os parâmetros cex.main, cex.sub, cex.lab e cex.axis alterar o tamanho da fonte
# o parâmetro font altera a fonte (1 - normal, 2 - negrito, 3 - italico e 4 - negrito e italico)
# também é possivel especificar (font.main, fonti.sub, font.axis, font.lab)
# para alterar o tipo de fonte se utiliza family (verificar as fontes disponiveis - names(pdfFonts()))

plot(x=dados$Peso, y=dados$Altura, main= "Relacao entre Peso e Altura", pch=17, col="green", xlab = "Peso", ylab = "Altura", sub = "Fonte: Autoria propria", ann = TRUE,
     xlim = c(50, 90), ylim = c(150, 180), cex.main=2, cex.sub=.7, font.sub=1, family="serif")
```

### Gráficos usando o ggplot2

Uma forma muito popular de criar gráficos no R é utilizar o *package* **ggplot2**.

```{r}
dados %>% 
  ggplot(aes(x=Peso, y=Altura, colour = Sexo))+
  geom_point(shape = 15)+ # alterar a forma dos pontos
  labs(title = "Grafico que relaciona Idade e Altura",subtitle = "Visualizacao",
       caption = "Elaborado pelo autor")+ # inserir titulo e subtitulo
  scale_color_discrete(name="Sexo", labels=c("Feminino", "Masculino")) + # alterar os nomes na legenda
  theme(legend.position = "bottom") # alterar a posição da legenda
```

## Modelo Regressão Linear

Para descrever os dados algébricamente, identificar e validar algébricamente modelos matemáticos que descrevem dados um dos métodos mais comuns é a regressão linear. Nesta etapa usaremos os mesmos dados utilizados nos casas anterirores no qual estudamos a base de dados *mtcars*.

### Usando R base

Vamos inserir um reta modelando os dados empregados no gráfico acima.

```{r, echo=FALSE}
mod1<- lm(dados$Peso~ dados$Altura)
plot(x=dados$Peso, y=dados$Altura, main= "Relacao entre Peso e Altura", pch=10, col="red", xlab = "Peso", ylab = "Altura")
abline(lm(dados$Altura~ dados$Peso))

```

Podemos analisar todos os parâmetros resultantes da função lm.

```{r}
summary(mod1)
```

### Usando Ggplot2

Agora fazendo a mesma regressão no ggplot2.

```{r}
dados %>% 
  ggplot(aes(x=Peso, y=Altura))+
  geom_point(shape = 15)+
  geom_smooth(method = "lm")+
  labs(title = "Grafico que relaciona Idade e Altura",subtitle = "Visualizacao",
       caption = "Elaborado pelo autor")+ 
  scale_color_discrete(name="Sexo", labels=c("Feminino", "Masculino")) + 
  theme(legend.position = "bottom")
```

## Gráficos de Colunas ou Barras

Inicalmente se construirá um gráfico de barras/colunas que tabelam uma variável categórica e depois exibem o gráfico e, na sequência se procederá a construção de um outro gráfico no qual se relacionará duas variáveis, uma quantitativa e outra categórica.

### Gráfico de Colunas com R base

```{r}
par(mfrow=c(1,2)) # dividir a tela em 1 linha e 2 colunas

barplot(table(dados$Hobby), main="Grafico dos Hobbys", ylim = c(0,6), border = "blue",
        names.arg = c("Ba.", "Ci.", "Co.", "Fu.", "Le.", "Mu.")) # grafico de colunas
# seria possivel armazenar dos gerados por table em um variavel

barplot(prop.table(table(dados$Hobby))*100, main="Gráfico Percentual dos Hobbys", ylim = c(0,7), col = c("darkgrey", "darkblue", "orange", "darkgreen", "red","lightgrey"), horiz = TRUE) # grafico de colunas percentual


par(mfrow=c(1,1)) # retornar ao padrao da tela

```

### Gráfico de Colunas usando ggplot2

```{r}

dados %>% 
  ggplot(aes(Hobby))+
  geom_bar(fill="steelblue")

# para girar as colunas basta acrescentar coord_flip()
```

### Gráficos de Colunas/Barras para uma variável quantitativa e outro categórica

Agora se construirá um outro gráfico de colunas/barras mas desta vez se utilizará uma variável quantitativa e outra categórica.

```{r}
dados %>% 
  group_by(CorCabelo, Sexo) %>% 
  summarise(CC = n()) %>% 
  ggplot(aes(x=CorCabelo, y=CC, fill = Sexo))+
  geom_col()
```
Também podemos exibir as colunas lado a lado. Note que neste caso foi necessário criar um outro dataframe pois a combinação das variáveis cor de cabelo e sexo, para os individudos do sexo masculino ruivos tem contagem zero. Desta forma, quando o gráfico é gerado diretamente pelo Ggplot2 as duas subcategorias masculino e feminino são unidas gerando uma coluna com o dobro do tamanho.

```{r}

CC<- table(dados$CorCabelo, dados$Sexo)
CC<- as.data.frame(CC)
  
CC %>% 
  ggplot(aes(x=Var1, y=Freq, fill = Var2))+
  geom_col(position = "dodge", color="black", size= 0.5)
  
```

Continua...
```{r}
dados %>% 
  group_by(CorCabelo) %>% 
  summarise(CC = n()) %>% 
  ggplot(aes(x=CorCabelo, y=CC, fill = CorCabelo))+
  geom_col()+
  scale_fill_manual(values = c("orange1", "black", "wheat2", "goldenrod"))+
  coord_flip()+
  geom_text(aes(label = CC), hjust= -0.2)+
  ylim(c(0,9))
```




