---
title: "AnaliseEstudantes"
author: "Ednei"
date: "`r format(Sys.time(), '%d %B, %Y')`"
output: 
    html_document:
      highlight: textmate # destaque nos codigos
      number_sections: no  # insere numeracao automatica nas secoes
      toc: yes # insere um tabela de conteudos/titulos
      toc_float:  # posiciona a tabela de titulos a esquerda
        collapsed: no
---

```{r setup, include=FALSE}
library(dplyr) 
library(ggplot2)

dados<- read.csv2("C:/Users/ednei/OneDrive/R_Nuvem/aprendendoMarkdown/planilha_exemplo_dante.csv", fileEncoding = "latin1")
```

## Aprendendo R Markdown

O objetivo deste material é apresentar a análise de um *dataframe* utilizando o **RStudio** e alguns packages do R. Ao mesmo tempo que as análises serão desenvolvidas também serão apresentados textos e comentários explicativos.  
A primeira coisa a ser feita é olharmos a estrutura da tabela.
```{r}
 glimpse(dados)
```
Podemos verificar que o *dataset* contém `r nrow(dados)` casos e `r ncol(dados)`variáveis, ...

para inserir linhas em branco pode-se usar <br>

Outra coisa que devemos fazer é olharmos as primeiras linhas do dataset.
```{r}
head(dados)
```

O passo seguinte será...

```{r, echo=FALSE}
dados %>% 
  group_by(Sexo) %>% 
  summarise(IdadeMedia = round(mean(Idade), 1))

```

## Including Plots

You can also embed plots, for example:

```{r pressure, echo=FALSE}
plot(pressure)
```

Note that the `echo = FALSE` parameter was added to the code chunk to prevent printing of the R code that generated the plot.
