---
title: "GGPLOT2 - Livro R para DS"
author: "Ednei"
date: "`r format(Sys.time(), '%d %B, %Y')`"
output: 
    html_document:
      highlight: textmate # destaque nos codigos
      number_sections: no  # insere numeracao automatica nas secoes
      toc: yes # insere um tabela de conteudos/titulos
      toc_float:  # posiciona a tabela de titulos a esquerda
        collapsed: no
---

```{r setup, include=FALSE}
library(dplyr)
library(ggplot2)
```

## O dataframe mpg

O dataframe apresenta características de 38 modelos de carros, produzidos por 15 fabricantes:  

*  displ - displacement in liters 	1.6 - 7.0, median: 3.3  
*  year - year of manufacturing 	1999, 2008  
*  cyl - number of cylinders 	4, 5, 6, 8  
*  trans - type of transmission 	automatic, manual (many sub types)  
*  drv - drive type 	f, r, 4, f=front wheel, r=rear wheel, 4=4 wheel  
*  cty - city mileage 	miles per gallon  
*  hwy - highway mileage 	miles per gallon   
*  fl - fuel type 	5 fuel types (diesel, petrol, electric, etc.)  
*  class - vehicle class 	7 types (compact, SUV, minivan etc.)  


```{r mpg}
summary(mpg)
```
```{r}
glimpse(mpg)
```

## Criand Gráficos com GGPLOT2

O gráfico abaixo mostra a relação entre o tamanho do motor e o consumo na estrada e, além disso, os veículos são diferenciados pela classe.
Outras opções para diferenciarmos a classe dos veículos seria utilizar size, alpha ou shape para mapear a classe dos veículos.

```{r echo=FALSE}
ggplot( data =mpg)+
  geom_point(mapping = aes( x= displ, y = hwy, colour = class))
```

Podemos também *mapear* as características fora da função aes e, neste caso, não acontecerá a transmissão de informação apenas uma estilização do gráfico. Por exemplo, podemos deixar todos os pontso do gráfico acima da mesma cor (colour), tamanho (size) ou formato (shape).

```{r}
ggplot( data =mpg)+
  geom_point(mapping = aes( x= displ, y = hwy), size = 3, colour='blue')
```
## Utilizando facetas

Facetas são uma maneira de incluir outras variáveis, particularmente categóricas nas análises. Além disso, elas também permitem visualizar os dados desagregados por cada categoria.
Para isso usamos a função *facet_wrap* e precisamos passar um fórmula que inicia com um ~ e depois acrescentamos o nome da variável.

```{r}
ggplot( data =mpg)+
  geom_point(mapping = aes( x= displ, y = hwy, colour = class))+
  facet_wrap(~ class, nrow = 2)
```

Podemos também criar facetas combinado duas variáveis usando *facet_grid*. No gráfico abaixo dividimos os veículos pelo número de cilindros e pelo tipo de tração e depois se indica a relação entre o consumo na estrado e o tamanho do motor.
Se não for conveniente criar facetas em uma das orientações (horizontal ou vertical), basta usar . na fórmula. Por exemplo, . ~ cyl ou então drv ~ ..

```{r}
ggplot( data =mpg)+
  geom_point(mapping = aes( x= displ, y = hwy, colour = class))+
  facet_grid(drv ~ cyl)
```

Os gráficos de linhas são  muito uteis para representar variáveis contínuas e também para permitir a visualização de tendências mais facilmente. 
Note no código abaixo que diferente dos anteriores as variáveis displ e hwy não estão na camada da geometria mas na camada principal do comando ggplot, isso indica que neste caso elas são globais e afetam todo o gráfico, já quando a função aes, or exemplo, está localizada na camada geom é tem efeito local e afeta apenas aquela camada.
Também no gráfico abaixo pode-se observar o efeito da função geom_smooth que acrescenta um curva que aproxima uma curva de regressão. Pode-se suprimir a parte achurada que indica o erro padrão acrescentando se = FALSE e também é possível especificar o método da regressão no parâmetro method, sendo o lm (linear model) o padrão.

```{r}
ggplot(data = mpg, mapping = aes(x= displ, y= hwy))+
  geom_point(mapping = aes(colour = class))+
  geom_smooth()
```

Uma possibilidade bastante interssante que o uso de diferentes geometrias traz é que podemos mapear inclusiva dados diferentes para representá-los no mesmo gráfico.
No caso do gráfico abaixo se utiliza os mesmos pontos do anterior mas a curva apresentada leva em consideração apenas os valores das variáveis para os veículos compactos.

```{r}
ggplot(data = mpg, mapping = aes(x= displ, y= hwy))+
  geom_point(mapping = aes(colour = class))+
  geom_smooth(data = filter(mpg, class == 'compact'), se = FALSE)
```

## Transformações Estatísticas e Gráficos de Colunas

Usaremos nos próximos gráficos o conjunto de dados *diamonds* que acompanha o ggplot2.

```{r diamonds}

glimpse(diamonds)

```
Vamos iniciar com um gráfico de colunas simples quantificando a quantidade de diamantes em cada categoria de corte.

Observe no gráfico que será gerado que não indicamos a quantidade, somente a variável categórica que será representada no eixo x. Acontece que a função *geom_bar* contou a quantidade gerando um novo valor que foi representado no gráfico. Isso também acontece com histogramas e polígonos de frequência.
Por outro lado smothiers ajustam modelos aos dados representados graficamente.

```{r}
ggplot(data = diamonds)+
  geom_bar(mapping = aes(x= cut))
```
Poderíamos desejar contar as quantidades de cada coluna. Neste caso podemos usar a função count do package dplyr

```{r}
count(diamonds, cut)
```

O algorítimo que fez a contagem é chamado de *stat* que é uma abreviação de estatística. No caso da função geom_bar ela tem duas estatísticas diferentes: count e prop. Como os nomes sugerem a primeira conta as ocorrências e a segunda representa os percentuais. 

```{r}
ggplot(data = diamonds)+
  geom_bar(mapping = aes(x= cut, y= ..prop.., group = 1))
```

Os gráficos de colunas também podem ser coloridos manualmente ou então associando uma variável a um parâmetro. O parãmetro colour altera apenas a cor de contorno das colunas e o parâmetro fill altera o preenchimento.

```{r}
ggplot(data = diamonds)+
  geom_bar(mapping = aes(x= cut, fill = cut))
```

Uma variação interessante é acrescentar uma outr variável a análise. Por exemplo, *clarity* e, neste caso note que as colunas apareceram emplilhadas pelo nível de transparência dos diamantes.

```{r}
ggplot(data = diamonds)+
  geom_bar(mapping = aes(x= cut, fill= clarity))
```

Podemos alterar a forma como as colunas são organizadas alterndo o parâmetro position. As opções disponiveis são: dodge (coloca os objetos lado a lado); fill ( emplinha mas padroniza o tamanho das colunas, sendo bom para comparar proporções); idendity (coloca cada objeto no seu lugar, no contexto do gráfico).
Existe uma outra posição chamada de jitter que não é util com gráficos de barras mas que pode ser util com gráficos de pontos/dispersão pois evita a sobreposição de pontos.

```{r}
par(mfrow= c(1,3))
ggplot(data = diamonds)+
  geom_bar(mapping = aes(x= cut, fill= clarity), position = 'identity')

ggplot(data = diamonds)+
  geom_bar(mapping = aes(x= cut, fill= clarity), position = 'dodge')

ggplot(data = diamonds)+
  geom_bar(mapping = aes(x= cut, fill= clarity), position= 'fill')
```

Para alterar os sistemas de coordenadas as duas funções mais importantes são *coord_flip* que troca as posições dos eixos x e y no sistema cartesiano, que é o sistema padrão do R e a função coord_polar que altera a representação para coordenadas no sistema polar.

```{r}
ggplot(data = diamonds)+
  geom_bar(mapping = aes(x= cut, fill = cut), show.legend = FALSE, width = 1)+
  theme(aspect.ratio = 1)+  # delimita uma proporção quadrada 1:1
  labs(x=NULL, y=NULL)+    # remove os eixos
  coord_polar()
```
Com dados contínuos uma situação corriqueira é precisarmos representar vários recortes ou variáveis sobrepondo histogramas contudo, a leitura deste tipo de gráfico sobreposto não é muito fácil. Principalmente se forem sobrepostos mais do que dois ou três. 
Para estas situações o uso de cursas sobrepostas pode ser mais ilustrativo e de fácil leitura.

```{r}
diamonds |> 
  filter(carat < 3) |> 
  ggplot(aes(x=carat, color=cut))+
  geom_freqpoly(binwidth = 0.1)  # tamanho dos recortes
```


O tipo de gráfico acima exibe a contagem de cada valor mas para efeitos de comparação é mais adequado que façamos a exibição pela densidade que padroniza a representação para que a área de cada polígono de frequência seja um.

```{r}
diamonds |> 
  ggplot(aes(x=price, y=..density..))+
  geom_freqpoly(mapping=aes(color=cut), binwidth = 500)
```

Uma outra alternativa para representar variáveis contínuas extratificadas por uma outra categórica é a utilização de boxplots.
comparado com a representação acima o boxplot apresenta menos informações mas é muito mais conciso e apresenta uma síntese das principais estatísticas.


```{r}
ggplot(data = diamonds, mapping = aes(x= cut, y=price))+
  geom_boxplot()
```

Note que não fica evidente uma tendência na nos dados. O que pode ser melhorado com realizando uma ordenção.
Se as categorias de variável categórica tiverem nomes longos a representação fica mais elegante se for feita uma rotação na representação. Isso pode ser feito acrescento simplesmente coord_flip.

```{r}
ggplot(data = diamonds)+
  geom_boxplot(mapping = aes(x= reorder(cut, price, FUN= median), y=price))
```

Para representar a relação entre duas variáveis categóricas podemos também utilizar uma mapa de circulos que serão gerados pelo uso de geom_count. Note que o tamanho do círculo está relacionado ao tamanho da contagem.

```{r}
ggplot(data = diamonds) + 
  geom_count(mapping= aes(x=cut, y=color))
```

Uma outra alternativa para representar a relação entre duas variáveis categóricas é utilizar mapas de calor (heatmaps).

```{r}
diamonds |> 
  count(cut, color) |> 
  ggplot(mapping = aes(x=cut, y=color))+
  geom_tile(mapping = aes(fill=n))
```

Para representar duas variáveis continuas os gráficos de dispersão são bastante eficeientes e quando acontecem muitos dados sobrepostos uma alternativa viável para um bom número de casos é a utilização do parâmtreto alpha.
Entretanto, uma outro alternativa que pode ser interessante é particionar uma das variáveis como se fosse categórica e representar utilizando boxplots.
O parâmetro cut_width particiona a variável com o intervalo especificado.

```{r}
diamonds |> 
  filter(carat < 3) |> 
  ggplot(mapping = aes(x=carat, y=price))+
  geom_boxplot(mapping = aes(group= cut_width(carat, 0.1)))
```

No gráfico acima todos os boxplots tem o mesmo tamanho e variam apenas conforem a contagem e os outliers. Mas poderíamos deixá-los mais representativos utilizando varwidth =  TRUE que tornaria a largura proporcional a contagem do intervalo. 
Um outra maneira seria usando cut_number especificando quantos valores serão incluídos em cada intervalo especificado.

```{r}
diamonds |> 
  filter(carat < 3) |> 
  ggplot(mapping = aes(x=carat, y=price))+
  geom_boxplot(mapping = aes(group= cut_number(carat, 20)))
```
No exemplo abaixo os intervalos foram ampliados para que se tenha menos velas e também foi incluído o parâmetro para que a largura seja proporcional a frequência encontrada. 
Estes ajustes podem colaborar para que tendências e relações sejam mais facilmente percebidas e identificadas.

```{r}
diamonds |> 
  filter(carat < 3) |> 
  ggplot(mapping = aes(x=carat, y=price))+
  geom_boxplot(mapping = aes(group= cut_width(carat, 0.2)), varwidth = TRUE)
```


# ReadR package

O objetivo de **readr** é viabilizar uma maneira fácil e amigável  para ler dados retangulares de arquivos delimitados, tais como separados por virgula (csv) e separados por espaço (tsv).   
Para leremos arquivos separados por vírgula podemos usar *read_csv() ou então read_csv2() para arquivos separados por ponto e vírgula. O primeiro argumento passado é o mais importante pois é o caminho para o arquivo que será lido.  
È importante saber que as três funções mencionadas nos parágrafos anteriores são casos particulares da função *read_delim*.  
Alguns parâmetros interessantes, dentre os muitos aceitos por estas funções são:  
* file - indica o caminho, a conexão ou mesmo os dados brutos do arquivo.  
* delim - especifica o delimitador das variáveis em cada linha.  
* col_names - se TRUE (padrão) a primeira linha é interpretada como os nomes das variáveis. Também pode indicar um vetor com os nomes das variáveis caso se deseje fazer alguma alteração.  
* col_select - permite indicar as colunas que se deseja ler caso não se tenha interessa em todo o dataframe.  
* skip - numero de linhas para pular antes de ler os dados.  
* n_max - numero maximo de linhas para ser lido.  
* na - espeficia que valores serão lidos como casos faltosos. Por padrão são reconhecidos apenas os dados faltando. Por exemplo: na = c('N/A', '', ' ').  
  
Outra possibilidade muito interessante é que as vezes os dados estão separados em multiplos arquivos. Nestas situações é possível transferir todos eles para o R de uma vez usando as funções do readr. Por exemplo, se você tiver multiplos arquivos de vendas, uma para cada mês: 01-sales.csv para janeiro, 02-sales.csv para fevereiro, e  03-sales.csv para março. Com read_csv() é possivel ler todos estes dados de uma única vez e gravalos um na sequência do outro no mesmo dataframe. Lembre que os arquivos precisam estar todos na mesma pasta.  

sales_files <- c("data/01-sales.csv", "data/02-sales.csv", "data/03-sales.csv")  
read_csv(sales_files, id = "file")  # o argumento id adiciona uma nova coluna chamada file  

Par escrever arquivos o pachage readr dispões de write_csv(). Por exemplo: write_csv(students, "students.csv"). O primeiro valor indica o dado constante no ambiente do R que será gravado e o segundo valor indica o nome e a extensão com os dados serão gravados.

Um aspecto importanet é que write_csv não permite que sejam salvos no arquivo detalhes de alterações e ajustes nos dados feitos no ambiente do R, ou seja, são salvos apenas os valores das variáveis. 
Caso se deseje salvar resultados parciais com todas as informações de ajustes feitos no ambiente do R para continuar o trabalho posteriormente o uso do formato rds que é nativo do R é mais interessante. Neste caso usamos write_rds() e read_rds() respectivamente para escrever e depois para ler os arquivo.

> Por exemplo:  
> write_rds(students, "students.rds")  
> read_rds("students.rds")

### Por que usar readr e não o R base?
* as funções de readr são muito mais rápidas do que as funções de leitura do R base.
* Produzem tibbles e não convertem vetores em fatores.
* São mais reprodutiveis por não herdarem comportamentos do sistema operacional

### Lendo dados diretamente do clipboard para o R

Pode-se usar a função readClipboard(), que no exemplo abaixo colaria os dados diretamente na variável x.

x <- readClipboard()

Se os dados do clipboard forem tabulares (uma tabela, por exemplo), você também pode utilizar a função read.table() que também permite especificar outras parâmetros. Por exemplo:

x <- read.table(file = "clipboard", sep = "\t", header = FALSE)

Para colar dados copiados de tabelas da internet diretamente pode ser um pouco trabalhoso pois, dependendo do site serão necessárias várias configurações e será necessário verificar a documentação de read.table.

### Lendo outros formatos de arquivo.
* O package **haven** permite a leitura de arquivos do SPSS, SAS e Stata.
* O package **readxl** é capaz de ler arquivos nos formatos .xls e .xlsx do MS Excel.

# Arrumando os dados com tidyr
Como diria Hadkey Wickham dados organizados são todos iguais e dados desorganizados são todos bagunçados cada um a sua maneira.
Neste cenário existem três regras que caracterizam um conjunto de dados como tidy.
1. Cada variável deve ter sua própria coluna.
2. Cada observação deve ter sua própria linha.
3. Cada valor deve ter sua própria célula.
Um problema comum em dataframes é que o nome de certas colunas são na verdade dados de alguma variável. Podemos usar *gather* para alterar a disposição dos dados.
Os parâmetros col1 e col2 indicam as duas colunas que representam valores e não variáveis. O nome da coluna que irá unir col1 e col2 será indicada pela parâmetro key e os valores serão armazenados na coluna values.
Por exemplo: gather( col1, col2, key = 'nome_nova_coluna', values = 'Nome_coluna_valores')

Por outo lado *spread* separa os dados de uma variável. Por exemplo: spread (dataframe, key = 'coluna_dados_separados', values = 'coluna_com_valores').

Como deve ter sido possível perceber a função gather torna as tabelas extensas mais estreitas e longas, enquanto que a função spread torna as tabelas extensas mais curtas e largas.

Outra função qeu faz parte do packag tidyr é a função separate que permite separar os dados de uma variável que esta expressa na forma de uma razão. Por exemplo: separate(coluna_deseja_separar, into = c('nome_col1', 'nome_col2'), sep = '/')

Se aquilo que se deseja for unir dados em uma coluna se pode utilizar a função *unite*. A qual faz exatamente o contrário de separate. Por exemplo: unite (nome_nova_coluna, nome_col1_unir nome_col2_unir, sep = "")


